臺灣臺北地方法院民事判決　　　　　　 100年度重訴字第74號
原　　　告　李聖慈
　　　　　　高致遠
上 2人共同
訴訟代理人　張沐芝律師
　　　　　　侯水深律師
原　　　告　高黃桂蘭
訴訟代理人　高慧文
被　　　告　高隆德
上列當事人間所有權移轉登記事件，經本院於民國100 年11月25
日言詞辯論終結，判決如下：
    主  文
被告應將坐落新北市○○區○○段三八七地號土地所有權應有部
分五分之一移轉登記予原告李聖慈。
被告應將坐落新北市○○區○○段三八七地號土地所有權應有部
分五分之一移轉登記予原告高致遠。
被告應將坐落新北市○○區○○段三八七地號土地所有權應有部
分五分之一移轉登記予原告高黃桂蘭。
訴訟費用由被告負擔。
    事實及理由
一按訴狀送達後，原告不得將原訴變更或追加他訴，但因情事變
  更，而以他項聲明代最初之聲明者，不在此限，民事訴訟法第
  255 條第1 項第4 款定有明文。查被告所有坐落新北市○○區
  ○○段387 號土地（下稱系爭土地）因訴外人即被告之債權人
  合作金庫資產管理股份有限公司（下稱合庫資管公司）向本院
  民事執行處聲請強制執行（執行案號：97年度執字第53723 號
  ），原告於上開執行程序中提起本件訴訟，故原告李聖慈、高
  致遠原分別聲明：請求確認對系爭土地應有部分1/5 之移轉登
  記請求權存在（見本院卷第85頁）。嗣系爭土地之強制執行程
  序（本院97年度執字第53723 號）經合庫資管公司撤回執行，
  其上查封登記業經塗銷，有100 年6 月23日北院木97執壬字第
  53723 號函在卷可憑（見本院卷第110 頁），原告李聖慈、高
  致遠遂於民國100 年8 月31日具狀變更聲明為：被告應將系爭
  土地所有權應有部分1/5 移轉登記予原告李聖慈，及將系爭土
  地所有權應有部分1/5 移轉登記予原告高致遠（見本院卷第
  116 頁），應予准許。
二原告起訴主張：緣訴外人高金發育有高毅麾、高建勝、高忠勇
  、高建明及被告共5 子，高金發生前析分家產，於82年間將其
  名下所有之原住民保留地相關權利以贈與方式分配之，雖其82
  年12月13日提出於新北市烏來區公所（下稱烏來區公所）之贈
  與書（下稱系爭贈與書）將系爭土地列入，惟事實上因系爭土
  地面積廣大（面積1 萬5,900 平方公尺），實分歸5 子共有。
  又因高金發當時對系爭土地僅有租賃權，並無所有權，為烏來
  區公所移轉權利登記作業之便利，而以被告名義登記為權利受
  讓人，為避免日後爭議，兩造及高建明於82年12月13日簽立協
  議切結書（下稱系爭切結書），載明系爭土地為便利登錄而以
  被告名義登記為權利人，俟得為處分時，由5 子共有共有平分
  之旨。爰依兩造間之借名登記契約，請求被告分別將系爭土地
  所有權應有部分1/5 移轉登記予原告。並聲明：(一)被告應將坐
  落新北市○○區○○段387 地號土地所有權應有部分1/5 移轉
  登記予原告李聖慈；(二)被告應將坐落新北市○○區○○段387
  地號土地所有權應有部分1/5 移轉登記予原告高致遠；(三)被告
  應將坐落新北市○○區○○段387 地號土地所有權應有部分
  1/5 移轉登記予原告高黃桂蘭。
三被告則以：伊不否認與原告簽訂系爭切結書，惟系爭土地係高
  金發贈與伊，由其經營，並無由兄弟姊妹共有之意，系爭切結
  書係受其弟強迫簽立等語，資為抗辯。並聲明：原告之訴駁回
  。
四系爭土地為山地保留地，由訴外人高金發於71年2 月1 日向新
  北市政府（前臺北縣政府）租用，約定租用期間自66年10月30
  日至76年10月29日共計10年，並簽訂臺灣省山地保留地租地造
  林契約書。高金發育有高毅麾、高建勝、高忠勇、高建明及被
  告共5 子，於82年12月13日與被告簽訂系爭贈與書，將包括系
  爭土地在內共8 筆土地之權利贈與被告。原告李聖慈為高毅麾
  之配偶，原告高黃桂蘭為高建勝之配偶，原告高致遠為高忠勇
  之子，兩造及高建明於同日另簽訂協議切結書（即系爭切結書
  ），約定系爭土地因便利登錄，由被告先行登記，俟系爭土地
  處分時，由5 子共有平分（見本院卷第10頁，高毅麾、高建勝
  、高忠勇於系爭切結書簽訂前已死亡，高建明嗣於90年2 月16
  日死亡）。被告於85年5 月15日與系爭土地管理人烏來鄉公所
  （現為烏來區公所）就系爭土地設定地上權，91年6 月18日地
  上權期間屆滿，96年12月12日登記為被告所有等情，有烏來區
  公所100 年5 月19日新北烏原字第1000005450號函及檢附之贈
  與書、臺灣省山地保留地租地造林契約書（見本院卷第93-99
  頁），地上權設定契約書（第54頁），協議切結書（第10頁）
  ，戶籍謄本（第25-28 頁）、土地登記第二類謄本、土地所有
  權狀（第9 頁、第56頁）等在卷可憑，且為兩造不爭執，堪認
  屬實。
五原告主張系爭土地借名登記予被告名下，應由兩造與高建明均
  分，請求被告分別移轉應有部分1/5 予原告，為被告否認，並
  以上開情詞置辯。經查：
(一)被告既不否認於82年12月13日與原告簽訂系爭切結書，則系爭
  切結書既明確記載系爭土地乃因便利登錄，由被告先行登記為
  名義人，俟系爭土地處分時，由5 子共有平分之內容，經被告
  親簽，被告自已就上開約定為合意。其雖辯稱系爭切結書係受
  強迫而簽立，惟未舉證以實其說，自難採信。
(二)依系爭切結書簽訂當時有效施行之原住民保留地開發管理辦法
  （79年3 月26日公布施行）第9 條第1 款：「原住民保留地合
  於下列情形之一者，原住民得會同中央主管機關向當地登記機
  關申請設定地上權登記：一本辦法施行前已由該原住民租用造
  林，並已完成造林之土地。」之規定，系爭土地經高金發與新
  北市政府簽訂租地造林契約書，約定租用期間自66年10月30日
  至76年10月29日共計10年，已符合上開條文所定得申請設定地
  上權登記之要件。而依系爭贈與書之內容觀之，高金發於82年
  12月13日贈與被告之標的為「辦理他項權利變更登記及變更租
  用申請」之權利，則系爭切結書既與系爭贈與書於82年12月13
  同日簽訂，參以當時系爭土地已符合上開條文所定得申請設定
  地上權登記之要件之情，足認系爭切結書所載「俟系爭土地處
  分時，由5 子共有平分」，應指於被告就系爭土地取得名義上
  之各項權利，並有處分權能時，即應由兩造及高建明均分系爭
  土地之權利。是被告既因系爭土地地上權期間屆滿，於96年12
  月12日登記為所有權人，自有處分系爭土地之權，原告請求被
  告分別將系爭土地所有權應有部分1/5 移轉登記予原告李聖慈
  、高致遠及高黃桂蘭，核屬有據，應予准許。
六綜上所述，原告本於借名登記之法律關係，請求被告分別將系
  爭土地所有權應有部分1/5 移轉登記予原告李聖慈、高致遠、
  高黃桂蘭，為有理由，應予准許。
七本件事證已臻明確，兩造其餘攻擊防禦方法，及未予援用之證
  據，經本院斟酌後，認均不足以影響本判決之結果，自無逐一
  詳予論駁之必要，附此敘明。
八訴訟費用負擔之依據：民事訴訟法第78條。
中    華    民    國   100    年    11    月    30    日
                  民事第六庭    法  官  邱蓮華
如對本判決上訴，須於判決送達後20日內向本院提出上訴狀。如
委任律師提起上訴者，應一併繳納上訴審裁判費。
中    華    民    國   100    年    12    月    1     日
                                書記官  曾寶生